【裁判字號】    96,上,449
【裁判日期】    970108
【裁判案由】    損害賠償等
【裁判全文】
臺灣高等法院民事判決                   96年度上字第449號
上  訴  人  丁○○
被上訴  人  甲○○○
訴訟代理人  丙○○
複代理人    乙○○
上列當事人間損害賠償等事件，上訴人對於中華民國96年4月2日
臺灣台北地方法院94年度訴字第1268號第一審判決提起上訴，經
本院於96年12月18日言詞辯論終結，判決如下：
    主  文
上訴駁回。
第二審訴訟費用由上訴人負擔。
    事實及理由
一、上訴人起訴主張： 門牌號碼臺北市○○○路○段24巷7號4樓
    房屋（下稱4樓房屋）為被上訴人所有，同址3樓房屋（以下
    稱3樓房屋）為上訴人所有。4樓房屋樓頂平台係共有物，被
    上訴人竟擅自佔據，逐批增建違章建築，上訴人自得依法請
    求被上訴人將頂樓違建部分拆除還原。又因被上訴人於民國
    （下同 ）93年3月至9月間在4樓房屋樓頂增建違章建築，且
    自93年10月間起整修4樓房屋，導致上訴人所有之3樓房屋漏
    水，造成上訴人之鋼琴、文件、書籍、衣物、家具毀損，及
    為修復漏水而支出修復費用損失，上訴人全家六人因房屋漏
    水心神不寧，精神長期受到打擊，故上訴人依法得請求被上
    訴人賠償如附表所示之財產上、非財產上損害賠償共新台幣
    （下同）133,400元等情。 爰依民法第184條第1項前段、第
    193條及第195條、第767條規定，求為命： (一)被上訴人應給
    付上訴人133,400元， 並自96年5月3日起至清償日止，按年
    利率5%計算之利息。(二)被上訴人應將頂樓增建拆除還原。（
    原審為上訴人全部敗訴判決，上訴人僅就利息以外之請求，
    聲明不服，關於利息部分未據其聲明不服，該部分已告確定
    。）並上訴聲明：(一)原判決關於駁回上訴人後開第二項之訴
    部分廢棄。(二)上開廢棄部分；1.被上訴人應給付上訴人133,
    400元。2.被上訴人應將坐落台北市○○○路○段24巷7號頂
    樓平台違建（如臺北市政府測量大隊於本院履勘時所測量面
    積12 1.51平方公尺 ）拆除，並將頂樓平台返還全體共有人
    。
二、被上訴人則以： 上訴人所有之3樓房屋漏水，與被上訴人所
    有之4樓房屋及頂樓增建部分無涉， 亦非被上訴人所造成，
    上訴人請求被上訴人賠償家中損害，為無理由。況為避免漏
    水，上訴人已將4樓房屋管線更新及舊管線拆除， 並出資修
    繕上訴人3樓房屋之天花板，因此上訴人3樓房屋漏水已修復
    ，現已不再漏水。另關於4樓房屋樓頂增建部分， 所有共有
    人皆已同意樓頂由4樓房屋所有權人使用，且上訴人搬入3樓
    房屋時，樓頂增建早已存在，足證上訴人明知且同意頂樓增
    建，故被上訴人未侵害上訴人之共有權等語，資為抗辯。並
    答辯聲明：上訴駁回。
三、上訴人主張上訴人係3樓房屋所有權人，被上訴人係4樓房屋
    所有權人，被上訴人在4樓房屋樓頂增建使用， 並自93年10
    月間起至95年1月間止整修4樓房屋之事實，為被上訴人所不
    爭執，堪信為真正。 上訴人又主張因被上訴人整修4樓房屋
    及在兩造共有之4樓房屋樓頂增建，致上訴人所有3樓房屋漏
    水，造成上訴人之鋼琴、文件、書籍、衣物、家具毀損，及
    為修復漏水而支出修復費用損失，上訴人全家因房屋漏水心
    神不寧，精神長期受到打擊，故上訴人依法得請求被上訴人
    賠償如附表所示財產上、 非財產上損害賠償共133,400元，
    被上訴人並應將頂樓平台違建面積121.51平方公尺拆除，並
    將頂樓平台返還全體共有人等語，惟為被上訴人所否認，並
    以上述情詞置辯。是以本件兩造爭執之要點在於： 3樓房屋
    漏水是否被上訴人整修4樓房屋所致？ 兩者間有無相當因果
    關係？3樓房屋漏水是否已修復？ 上訴人請求被上訴人賠償
    如附表所示財產上及非財產上損害賠償共133, 400元，有無
    理由？上訴人可否請求被上訴人拆除頂樓平台建物？茲析述
    如下。
四、3樓房屋漏水是否被上訴人整修4樓房屋所致？兩者間有無相
    當因果關係？3樓房屋漏水是否已修復？ 上訴人請求被上訴
    人賠償如附表所示財產上及非財產上損害賠償共133,400 元
    ，有無理由？
  (一)按「當事人主張有利於己之事實者，就其事實有舉證之責任
    」，民事訴訟法第277條第1項定有明文；次按「損害賠償之
    債，以有損害之發生及有責任原因之事實，並二者之間，有
    相當因果關係為成立要件。故原告所主張損害賠償之債，如
    不合於此項成立要件者，即難謂有損害賠償請求權存在。」
    最高法院著有48年台上字第481號判例可稽。 本件上訴人依
    侵權行為法律關係， 請求被上訴人賠償其因被上訴人整修4
    樓房屋所致3樓房屋漏水所受之損害， 自應就其所受損害係
    被上訴人之侵權行為所致並二者之間，有相當因果關係之構
    成要件負舉證之責，負舉證之責。
  (二)查系爭3樓至5樓房屋經原法院囑託台北市土木技師公會鑑定
    ，台北市土木技師公會於94年9月5日派承辦技師會勘鑑定結
    果如下：
    1.現場調查結果：5樓（即4樓房屋樓頂增建）確為違章建築
      物；3樓頂部天花板確實有7處漏水痕跡，惟目前已不漏水
      ；4樓排水管線採用明管，均經由3樓頂版排出；4 樓之客
      廳應未配置水管，廚房雖配置水管，惟93年10月至12月間
      裝修前，3樓並無漏水現象；4樓之浴室原為臥室，馬桶及
      浴缸均因排水管線不通而無法使用，現有排水管於93年裝
      修前應已存在；5樓排水良好，與3樓漏水應無直接關係。
    2.結論：4樓臥室雖變更為浴室， 惟馬桶及浴缸均因排水管
      線不通無法使用，其餘有漏水痕跡處多半無水管線，有水
      管處亦未發現有漏水現象。研判3樓頂版漏水可能與4樓於
      93年10月間裝修並重新鋪設地磚有關，惟會勘時並未有漏
      水現象。鋪設地磚應於室內裝修前完成，地磚鋪設完成後
      當不致再有漏水現象。5樓排水良好，3樓頂版漏水與5 樓
      是否為違章建築無關。
    3.建議：系爭房屋於64年2月26日取得使用執照至今已超過3
      0年，管線老舊漏水在所難免， 尤其是自來水熱水管，一
      般均採用生鐵管，使用超過15年易生鏽漏水； 3樓天花板
      採用簡易三夾板裝潢，因老舊且使用多年，看不出漏水後
      嚴重性。為免日後再生糾紛， 建議4樓住戶汰換老舊管線
      ，3樓住戶自行修復天花板，並由4樓住戶酌予補貼損失。
  (三)依上開鑑定結果，可知3樓房屋頂部天花板雖有7處漏水痕跡
    ，但有漏水痕跡處多半無水管線，而有水管處亦未發現有漏
      水現象，足證3樓房屋之漏水情形，與5樓房屋之增建無關
    ，亦與4樓房屋之排水管線無關，而該漏水情形， 雖然可能
    與4樓房屋於93年10月間裝修重新鋪設地磚有關，但於4樓房
    屋裝修完成後亦不致再漏水，此觀之該公會於94年9月5日派
    員會勘及本院於96年8月28日勘驗現場時，3樓房屋並無未漏
    水之情形即明。 另經原法院於94年12月5日會同兩造及土木
    技師許資生勘驗3樓房屋天花板結果， 除大臥室窗戶上方水
    管有輕微漏水外，其餘各處上訴人主張曾有漏水之處均無漏
    水。而該唯一漏水處經許技師檢視後，表示係存水彎損壞，
    僅須花費數百元更換即可，有勘驗筆錄附卷可參。而存水彎
    之損壞，上訴人並未舉證證明係被上訴人之行為所造成，則
    上訴人主張3樓房屋有嚴重漏水情形，且係被上訴人整修4樓
    房屋所致云云，並無可採。
  (四)次查，原法院於94年12月5日勘驗現場後， 兩造當場同意由
    被上訴人負擔費用，重接管線，更新3樓天花板明管， 有勘
    驗筆錄附卷可參。嗣兩造於95年1月3日簽訂「施工作業程序
    」，並於94年12月30日、95年1月6日、 95年1月13日分別施
    工完成3樓房屋天花板之水電給、排水管更新工作、 天花板
    粉刷脫落處補平工作、木作天花板修復工程，各工作施工完
    成時，並由上訴人委託施工之大工程顧問股份有限公司出
    具「施工說明」，再由上訴人之配偶吳淑霞於其上簽名，此
    有「施工作業程序」及「施工說明」在卷可稽，該「施工作
    業程序」並載明：「爾後如有管線再漏水，…， 與4樓業主
    完全無關。」，故縱認3樓頂版漏水係4樓於93年10月間裝修
    重新鋪設地磚所致， 亦經被上訴人於95年1月13日予以修復
    回復原狀，上訴人就此之前之漏水損害，主張被上訴人應負
    侵權行為損害賠償責任，即屬無據。
  (五)上訴人嗣雖於95年2月6日具狀陳報： 95年1月30日開始漏水
    ，漏水量每日一個浴缸，新天花板已敲開裝上漏斗接水云云
    等語。然查3樓天花板上之水電給、 排水管甫更新完工，應
    無再漏水之情形，如確實發生再漏水之情形，依「施工作業
    程序」所載，亦與被上訴人無關。況依上訴人95年6月5日陳
    述狀所附95年1月以後房屋漏水記錄記載，95年3月15日已無
    漏水，及其於95年6月14日原審言詞辯論中陳稱 ：因原來舊
    水管還在裡面未拿掉，最近一次漏水係在95年5月25日， 至
    今未漏等語，及於95年7月14日原審勘驗期日在3樓房屋陳稱
    ：願自費將兩處已截斷之水管堵死，使不再滴水等語，嗣於
    96年2月12日原審言詞辯論中即表示3樓房屋已無漏水等語。
    可知更新後之管線並未漏水，縱然再有少量漏水，亦係更新
    管線時未妥善處理截斷之舊水管所致，理應請原承攬更新管
    線者負責維修。上訴人空言主張被上訴人應就95年1月13 日
    更新管線後之漏水損害負侵權行為損害賠償責任，亦屬無據
    。
  (六)上訴人主張其因被上訴人之侵權行為致受有如附表所示之損
    害云云，惟查3樓房屋之漏水情形，與5樓房屋之增建無關，
    亦與4樓房屋之排水管線無關，而縱認係4樓於93年10月間裝
    修重新鋪設地磚所致， 亦經被上訴人於95年1月13日予以修
    復回復原狀，已如上述， 則上訴人主張其於95年1月30日加
    裝接水漏斗管支出3,000元、95年9月11日又支出漏水修補用
    及廢棄物清除費用共5,000元（即附表編號6、7）， 因非被
    上訴人之行為所致，上訴人請求被上訴人賠償此部分之損害
    ，即屬無據。至於上訴人主張其鋼琴、文件書籍、家具寢具
    、衣物因漏水而受有附表編號1至5之損害共98,400元等情，
    並未提出各該受損物品為證（起訴狀所附明細表記載：文件
    書籍、家具寢具、衣物丟棄），已難認上訴人受有該物品之
    損害，而鋼琴部分之損害，亦未據上訴人舉證證明有因95年
    1月13日之前之漏水而受損之情事， 上訴人請求被上訴人賠
    償此部分之損害，亦無理由。又上訴人主張： 其全家6人因
    漏水、修復期間每人遭受精神損害5,000元，共3萬元（即附
    表編號8）云云， 惟查慰藉金之賠償須以人格權遭遇侵害為
    其要件，觀之民法第195條即明，本件3樓房屋之漏水情形縱
    認係被上訴人裝修4樓房屋所致（僅係假設）， 其所侵害者
    亦僅上訴人所有之房屋，而非人格權，上訴人請求被上訴人
    賠償此部分之損害，亦無理由。
五、上訴人可否請求被上訴人拆除頂樓平台建物？
  (一)上訴人主張4樓房屋樓頂平台係共有物， 被上訴人擅自佔據
    ，逐批增建違章建築，上訴人自得依法請求被上訴人將頂樓
    違建部分拆除還原云云。惟為被上訴人否認，並辯稱其單獨
    使用4樓房屋樓頂係經其他共有人同意等語， 並提出同意書
    為證，並聲請訊問證人許黃桃。
  (二)查3樓房屋於64年9月3 日由許黃桃以新建為原因登記為所有
    權人，嗣於64年11月4 日以買賣為原因移轉登記予吳生財所
    有，有建物及土地登記簿謄本在卷可稽，再依上訴人所提戶
    籍謄本之記載，吳生財出生於41年1月11日， 係上訴人配偶
    吳淑霞之兄，其父為吳金德。 是以吳生財取得3樓房屋所有
    權時，年僅23歲，參酌上訴人自承： 購買3樓房屋時僅係以
    吳生財名義信託登記，而由吳淑霞管理使用等語（見94年11
    月14日陳述狀），及證人許黃桃證稱： 我是3樓房屋之起造
    人，後來賣給一位姓吳的人，和我訂立買賣契約的人是一位
    老者，看起來是已經當了父親的年紀等語，足證吳生財取得
    3樓房屋所有權，源於其父親吳金德向許黃桃購買後， 借用
    吳生財名義為登記。
  (三)次查，系爭房屋1至4樓之所有權人於64年間簽立同意書，內
    載：「立同意書人翁河妹、李江成、吳金德、 甲○○○等4
    人所有…南京東路2段4巷7號4層樓房建物壹棟，其屋頂全部
    經以上所有權人共同協議結果一致同意歸第4 樓所有權人單
    獨使用…」等語，有同意書在卷可稽，核與證人許黃桃復證
    稱：「當初起造時我與被上訴人等4人有講好， 4樓樓頂由4
    樓所有權人管理，地下1樓由1樓所有權人管理，其他人並無
    主張權利，我有向承買人吳先生講明4樓樓頂由4樓的人管理
    ，地下1樓由1樓所有權人管理，我們無權干涉，吳先生當時
    有同意，當時賣給吳先生時4樓樓頂已經有加蓋。 」等語相
    符，堪認系爭房屋1至4樓之全體所有權人已訂有分管契約，
    同意被上訴人單獨使用 4樓房屋樓頂。雖同意書之簽名欄，
    將「吳金德」名字刪除，改寫為「吳生財」，而與內文之記
    載不一致，但衡諸常情，若被上訴人有意偽造吳生財之簽名
    印文而偽造系爭同意書，當不至於故意使內文與簽章不一致
    ，故其刪改應係為配合吳金德借名登記之情形所為。是以被
    上訴人辯稱：當時是吳金德來購買這房子，但是吳金德是要
    以兒子吳生財名義購買，所以簽下同意書時，吳金德認為既
    然以吳生財的名義購買房子應以兒子之名簽同意書，才會做
    刪改等語，核與上訴人前述借名登記情節相符，應堪採信。
    上訴人空言否認同意書為真正，並無可採。
  (四)按稱信託者，謂委託人將財產權移轉或為其他處分，使受託
    人依信託本旨，為受益人之利益或為特定之目的，管理或處
    分信託財產之關係，信託法第1條定有明文。因此， 信託係
    指信託人為自己或第三人之利益，以特定財產為信託財產，
    將之移轉於受託人，由受託人管理或處分，以達成一定經濟
    上或社會上目的之行為，受託人不僅就信託財產承受權利人
    之名義，且就信託財產依信託契約所定內容為積極之管理或
    處分。惟信託人若僅將其財產在名義上移轉於受託人，受託
    人自始不負管理或處分之義務，凡財產之管理、使用或處分
    悉仍由信託人自行為之時，為消極信託。而法律並無禁止父
    母將其不動產借用子女名義登記之強制規定，故此借名登記
    應為法之所許。上訴人既自承： 購買3樓房屋時僅係以吳生
    財名義信託登記，而由吳淑霞管理使用等語，則吳生財顯然
    僅係登記名義人，不負管理或處分之義務，實際上有處分權
    ，應仍為吳金德。故吳金德自有權與其他共有人訂立分管契
    約，同意被上訴人單獨使用4樓房屋樓頂。 而上訴人之配偶
    吳淑霞於其父吳金德購買3樓房屋後即管理使用該房屋， 上
    訴人復自承： 其於86年經由法院拍賣取得3樓房屋所有權時
    頂樓只蓋了一半，大約是蓋了20幾年的房子等語，可知身為
    吳金德女婿之原告購買3樓房屋時， 應知悉或可得而知有關
    於4樓房屋樓頂分管契約， 自應受吳金德所訂分管契約之拘
    束。退而言之，縱認吳金德或吳生財未簽立系爭同意書（僅
    係假設），依上述許黃桃之證言， 可知吳金德購買3樓房屋
    時，4樓房屋樓頂已有增建， 且經許黃桃告知有分管契約，
    則縱然吳金德或吳生財未另簽立系爭同意書，亦應受該分管
    契約之拘束。而上訴人購買3樓房屋時， 應知悉或可得而知
    有分管契約，已如前述，自亦須受許黃桃所訂分管契約之拘
    束。
  (五)綜上， 被上訴人應有權單獨使用4樓房屋樓頂，且其樓頂增
    建並未導致3樓房屋漏水，已如前述， 難認被上訴人就樓頂
    之使用有侵害其他共有人權益之情事。故上訴人主張被上訴
    人於4樓房屋樓頂增建，侵害上訴人權利，而依民法第767條
    規定，請求被上訴人拆除4樓房屋樓頂增建，為無理由 。至
    於樓頂增建是否為違建而應拆除，乃政府實施建築管理所應
    處理之事項，與本件上訴人之所有權是否受侵害無關，併此
    說明。
六、綜上所述，上訴人依據民法第184條第1項前段等侵權行為之
    規定及民法第767條物上請求權之規定， 請求被上訴人賠償
    133,400元，並將坐落台北市○○○路○段24巷7號頂樓平台
    違建（如臺北市政府測量大隊於本院履勘時所測量面積121.
    51平方公尺）拆除，並將頂樓平台返還全體共有人，均無理
    由，不應准許。原審就此部分為上訴人敗訴之判決，並無違
    誤。上訴意旨指摘原判決不當，求予廢棄改判，為無理由，
    應予駁回。
七、本件事證業已明確，兩造其餘主張陳述及所提之證據，經本
    院審酌後，認均不足以影響本判決之結果，均毋庸再予論述
    ，附此敘明。
八、據上論結，本件上訴為無理由，爰判決如主文。
中    華    民    國    97    年    1     月    8     日
                    民事第十庭
                        審判長法  官  黃豐澤
                              法  官  林麗玲
                              法  官  蕭艿菁
正本係照原本作成。
如不服本判決，應於收受送達後20日內向本院提出上訴書狀，其
未表明上訴理由者，應於提出上訴後20日內向本院補提理由書狀
（均須按他造當事人之人數附繕本）上訴時應提出委任律師或具
有律師資格之人之委任狀；委任有律師資格者，另應附具律師資
格證書及釋明委任人與受任人有民事訴訟法第466條之1第1項但
書或第2項（詳附註）所定關係之釋明文書影本。
中    華    民    國    97    年    1     月    8     日
                              書記官  王秀雲
附註：
民事訴訟法第466條之1（第1項、第2項）：
對於第二審判決上訴，上訴人應委任律師為訴訟代理人。但上訴
人或其他法定代理人具有律師資格者，不在此限。
上訴人之配偶、三親等內之血親、二親等內之姻親，或上訴人為
法人、中央或地方機關時，其所屬專任人員具有律師資格並經法
院認為適當者，亦得為第三審訴訟代理人。
附表：
┌──┬───────┬───────┐
│編號│ 項      目   │金      額    │
├──┼───────┼───────┤
│ 1  │ 鋼琴         │ 40,000元     │
├──┼───────┼───────┤
│ 2  │ 文件         │ 11,200元     │
├──┼───────┼───────┤
│ 3  │書籍          │ 10,000元     │
├──┼───────┼───────┤
│ 4  │家具寢具      │ 14,200元     │
├──┼───────┼───────┤
│ 5  │衣物          │ 20,000元     │
├──┼───────┼───────┤
│ 6  │天花板加裝漏水│  3,000元     │
│    │管            │              │
├──┼───────┼───────┤
│ 7  │損害追加及廢棄│              │
│    │物清除        │  5,000元     │
├──┼───────┼───────┤
│ 8  │精神慰撫金    │ 30,000元     │
├──┼───────┼───────┤
│    │總計          │133,400元     │
└──┼───────┴───────┘


司法院資訊處製作；財團法人民間司法改革基金會備份。
